【裁判字號】    90,訴,927
【裁判日期】    901004
【裁判案由】    水利法
【裁判全文】
臺中高等行政法院判決                                九十年度訴字第九二七號
                              .
    原      告  甲○○
    被      告  經濟部水利處
    代  表  人  乙○○
    訴訟代理人  丙○○
右當事人間因水利法事件，原告不服行政院中華民國八十九年八月三十一日台八十九
訴字第二五七六九號再訴願決定，提起行政訴訟。本院判決如左︰
    主  文
原處分、訴願及再訴願決定關於原告於民國八十八年一月十八日於北港溪違反水利法
第七十八條第一、三款之規定，所處罰鍰陸仟元（編號五○○一七）之部分均撤銷。
原告其餘之訴駁回。
訴訟費用由原告負擔二分一，餘由被告負擔。
    事  實
甲、事實概要：緣被告以原告於民國八十七年十二月二十六日在其所有坐落新港鄉○
    ○○段二五七之三地號土地（持分二分之一）之北港溪河川區域內私設廢棄物掩
    埋場，及於八十八年一月十八日在同段河川公地假七二、七三號之北港溪河川區
    域內竊佔河川公地埋設垃圾，違反水利法第七十八條第一項第一款、第三款之規
    定，依同法第九十二條之一第一項前段，各處以罰鍰六千元合計一萬二千元（折
    合新台幣三萬六千元）。原告不服，循序提起本件行政訴訟。
乙、兩造聲明：
一、原告聲明求為判決：訴願、再訴願決定及原處分均撤銷。
二、被告聲明求為判決：原告之訴駁回。
丙、兩造之陳述：
壹、原告起訴及補充意旨略以：
一、按嘉義縣環境保護局（下稱嘉義縣環保局）所提出之稽查工作紀錄表分別為八十
    七年十二月二十六日、八十八年一月十八日所制作，其中八十七年十二月二十六
    日稽查工作紀錄表，原告雖曾簽名，但簽名時該稽查工作紀錄表尚屬空白，所有
    紀錄係事後所填寫，原告尚難同意其所填寫事實為真實，且該紀錄表亦無載明確
    實之違規地點，依法自不得以該紀錄表據為認原告違規之基礎，又八十八年一月
    十八日之稽查工作紀錄表上之原告簽名，並非原告所簽名，訴願機關對於簽名之
    真實性，亦未作詳盡之調查或鑑定，徒以該記載不實之紀錄表，據為認原告違規
    定基礎，於法顯有違誤。
二、徵諸嘉義縣環保局八十七年十二月二十六日之稽查工作紀錄表，雖記載「稽查時
    甲○○表示係為整地，而委託他人填土」云云，進而推斷原告私設廢棄物掩埋場
    ，按原告擬填土整地之土地並非新港鄉○○○段二五七之三號土地，且該二五七
    之三號土地所傾倒者，係擬似玻璃之廢棄物，尤非填土所需之物，且依諸常情原
    告既欲填土，豈有傾倒玻璃廢棄物之理，倒置於該地上之廢棄物，係遭他人傾倒
    ，並非原告所允許，否則如為整地填土，豈有傾倒玻璃廢物之理，且稽查人員均
    事後到場，僅能證明該地上有人倒廢棄物，無法論以地主有無提供土地供人傾倒
    廢棄物，警方及稽查人員又未將挖土機司機留置並調查，無法追究真兇，致原告
    含冤不白。
三、再被告所憑之嘉義縣環保局八十八年一月十八日之稽查工作紀錄表第二項紀載「
    黃永堅先生駕駛ＲＡ─七○三號大卡車載運廢紙等事業廢棄物正欲傾倒，遭南港
    派出所查獲」云云，但原告並無允許黃永堅前往傾倒，而被告既未調查黃永堅究
    係他人允許其前往傾倒，或其自行偷倒，不得認原告私設廢棄物掩埋場，又黃永
    堅於台灣嘉義地方法院八十八年易字第一三二六號審理時到庭證稱：「該等廢棄
    物係其擅自傾倒，並未經原告之同意」，又黃員在偵查中雖供以伊有事先打電話
    給地主云云，但並無此電話之通聯紀錄，乃被告未向台灣嘉義地方法院函調該作
    證筆錄，率以他人偷倒廢棄物，認係原告所為實欠公允。
四、本件坐落嘉義縣新港鄉○○○段二五七之三號土地，係原告與胞弟許澤堅所共有
    ，其持分各為二分之一，且為原決定所確認，惟該土地實際上早已全部分歸許澤
    堅耕作，該地既非原告所管理耕種之土地，依諸經驗法則，原告尤無在系爭土地
    填土或設置廢棄物掩埋場之可能，又系爭土地上所傾倒之廢棄物，係他人未經地
    主准許任意傾倒者，原告為免再遭人任意傾倒，隨即在該土地豎立警告牌，嗣後
    於八十八年一月十八日及四月八日先後緝獲黃永堅及李福財未經允許，任意傾倒
    廢棄物，此有嘉義縣環保局稽查工作紀錄表可稽，足以證明系爭土地上之廢棄物
    係他人任意傾倒，自難令原告負處分之責。
五、嘉義縣新港鄉公所，以本件被告查獲二次行為，而依廢棄物清理法第一百一十條
    第一項及第二十七條第一項之規定處罰原告新台幣十五萬元，原告以該機關認定
    違反地點有誤，函請撤銷，該公所再以違規地點為同段二五七之三號土地重為處
    分，原告再提起訴願，訴願機關嘉義縣政府駁回訴願，原告提起再訴願，再訴願
    機關台灣省政府則撤銷原處分，命原處分機關重為處分，嘉義縣新港鄉公所重為
    處分，原告提起訴願，嘉義縣政府撤銷原處分，並命由原處分機關於一個月內另
    為處分，但原處分機關並未依限另為處分，本件撤銷處分業告確定。
貳、被告答辯意旨略以：依嘉義縣環保局八十七年十二月二十六日稽查工作紀錄表稽
    查情形之記載，略以一八十七年十二月二十六日下午十七時三十分接到南港派出
    所通知有人於南港村北港溪岸板頭段傾倒廢棄物。二稽查時地主甲○○表示係為
    整地而委託他人填土（現場採樣疑似玻璃廢棄物一包）。三地主表示將立即清除
    並恢復原狀。八十八年一月十八日稽查工作紀錄表稽查情形之記載，略以於甲○
    ○所有土地傾倒廢棄物，地主表示係原有凹地填平，惟現場有長約二十公尺、寬
    五公尺、深四公尺二坑。且台灣嘉義地方法院檢察署八十八年度偵字第七二三七
    號起訴書，亦認明原告蓄意提供土地供他人傾倒廢棄物之事實。是本件以原告有
    違行為時水利法第七十八條第一項第一款、第三款之規定，乃處以罰鍰，並無不
    合。
    理  由
一、按「主管機關為保護水道，應禁止在行水區內建造、種植、堆置、挖取，或設置
    遊樂設施，豎立廣告牌，傾倒廢棄物，足以妨礙水流之行為。在行水區內擅採砂
    石、堆置砂石或傾倒廢土。」，為水利法第第七十八條第一項第一、三款定有明
    文。又「違反第七十八條第一項各款情形之一者，除通知限期回復原狀、清除或
    廢止違禁設施外，處六千元以上三萬元以下罰鍰」，為同法第九十二條之一第一
    項前段所明定。
二、本件被告以原告於八十七年十二月二十六日在其所持分二分之一之坐落新港鄉○
    ○○段二五七之三地號土地之北港溪河川區域內私設廢棄物掩埋場，及於八十八
    年一月十八日在同段河川公地假七二、七三號之北港溪河川區域內竊佔河川公地
    埋設垃圾，經警方及嘉義縣環保局稽查人員查獲，違反水利法第七十八條第一項
    第一款、第三款規定，依同法第九十二條之一第一項前段之規定各處以罰鍰六千
    元合計一萬二千元（折合新台幣三萬六千元）。原告不服，循序提起本件行政訴
    訟。
三、本件關於原告於八十七年十二月二十六日在其所持分二分之一之坐落新港鄉○○
    ○段二五七之三地號土地之北港溪河川區域內私設廢棄物掩埋場部分，此部分業
    據當時查獲之警員楊朝景到庭證稱「系爭土地在堤防裡面，是在行水區內．．．
    挖土機在現場挖土，挖了二個洞，一個洞內傾倒了廢棄物，一個已回填．．．挖
    土機司機打電話給原告，要原告到派出所」及嘉義縣環保局稽查人員陳瑞琪證述
    「八十七年十二月二十六日時有問原告廢棄物所丟棄之地號，但原告說他不記得
    ，玻璃廢棄物壹包，是員警在現場發現，帶到派出所」等語，並有楊員提出之卷
    附受理案件紀錄表處理情形欄上記載「經前往現場，確有傾倒廢棄物」，嘉義縣
    環保局稽查工作紀錄表亦載明「稽查時地主甲○○（即原告）表示係為整地而委
    託他人填土（現場採樣擬似玻璃之廢棄物一包），地主表示將立即清除並回復原
    狀」，該紀錄表並有原告之簽名，原告對此簽名係其所為並不爭執，原告雖辯以
    其簽名時該稽查工作紀錄表尚屬空白，所有紀錄係事後所填寫，然並未舉證以實
    其說，且原告為具辨別事理之人，衡情不致任意在空白紀錄表上簽名之理，是此
    節難以採信，且現場經嘉義縣新港鄉公所辦理相關單位實地會勘結果，確定地點
    為新港鄉○○○段二五七之三地號土地，有該公所八十八年五月七日新鄉民字第
    八八○○三六○九號函在卷可佐。又該土地為原告與其胞弟許澤堅所共有，其持
    分各為二分之一，亦為原告所是承，而現場有一挖土機及司機在挖土，原告於訴
    願程序中，亦未爭執該司機未經其同意擅自在該土地挖土或非其所僱，如上所陳
    稽查工作紀錄表上記明原告稱其有於該土地整地，而整地衡情需挖土機為之，現
    場亦有廢棄物傾倒於坑洞之情形，綜此以觀，足認原告於上開時地，以其與他人
    共有之位於堤防裡面之河川地即行水區內，傾倒廢棄物，足以妨礙水流，違章事
    實明確，原告此部分行為，被告依首揭規定，處以罰鍰六千元折合新台幣一萬八
    千元，並無不合。
四、至原告關於此次行為，另辯以該土地係其與胞弟許澤堅所共有，該土地實際上早
    已全部歸許澤堅耕作，原告尤無在該土地填土或設置廢棄物掩埋場之可能等云，
    惟本件違章行為，不以行為人在自己所有或經營管理之土地上為必要，原告此部
    分所稱縱有其事，亦難為其有利之證明，至原告聲請傳訊證人吳崑玉，邱元和、
    許澤堅到庭證明此節，自無必要。再原告以嘉義縣新港鄉公所，依廢棄物清理法
    第一百一十條第一項及第二十七條第一項之規定對其處罰新台幣十五萬元，經訴
    願程序後，該處分經撤銷確定等情，惟此有關廢棄物清理法之違章行為，與本件
    違反水利法之行為，二者間要件並不相同，縱原告未違反廢棄物清理法上開法條
    之規定，亦不得以此為本件免責之依據，併此敘明。
五、次論本件關於原告八十八年一月十八日在同段河川公地假七二、七三號之北港溪
    河川區域內竊佔河川公地埋設垃圾部分，依嘉義縣環保局八十八年一月十八日之
    稽查工作紀錄表記載「於新港鄉二五七之七號土地傾倒廢棄物．．．黃永堅先生
    駕駛ＲＡ─七○三號大卡車載運廢紙等事業廢棄物正欲傾倒，遭南港派出所查獲
    ．．．黃永堅先生稱廢棄物係新通聯清潔公司（負責人黃健智）」，而該次現場
    經嘉義縣新港鄉公所辦理相關單位實地會勘結果，確定地點為板頭厝段河川公地
    假七二、七三號，有前開該公所八十八年五月七日新鄉民字第八八○○三六○九
    號函在卷可證。是該土地為河川公地，並非原告所有，且與稽查工作紀錄表記載
    地點不符，又原告執稱其並未允許黃永堅前往傾倒廢棄物，現場查獲警員陳瑞明
    到庭證稱其當時未對黃永堅制作筆錄，嘉義縣環保局稽查人員沈佶琦雖證述當時
    黃姓司機（即黃永堅）陳述原告同意將廢棄物傾倒在其土地，但其並未即時制作
    談話紀錄，亦未於稽查工作紀錄表記載此節，又黃永堅於台灣嘉義地方法院八十
    八年易字第一三二六號事件中審理時，亦稱：「該等廢棄物係其擅自傾倒，並未
    經原告之同意」，有筆錄附卷可稽，是僅憑沈佶琦個人記憶中，黃某曾言及廢棄
    物傾倒有經原告之同意等語，又無其他具體佐證，自難以此即認原告同意黃永堅
    傾倒廢棄物，而有違反水利法第七十八條第一項第一、三款之情形，依同法第九
    十二條之一第一項前段之規定，而處以罰鍰，是原處分關於此部分自有違誤。
六、綜上，原處分關於原告於八十七年十二月二十六日在坐落新港鄉○○○段二五七
    之三地號土地之北港溪河川區域內私設廢棄物掩埋場部分，予以裁處罰鍰六千元
    ，並無違誤，一再訴願決定遞以維持，亦無不合，此部分原告之訴，為無理由，
    應予駁回。至於原處分關於原告於八十八年一月十八日在同段河川公地假七二、
    七三號之北港溪河川區域內竊佔河川公地埋設垃圾部分，被告依同規定課以同額
    罰鍰，自有可議，一再訴願決定對原處分此部分未予糾正，亦有違失，爰將一再
    訴願決定及原處分均撤銷，由被告重為適法處分，以昭折服。
據上論結，本件原告之訴為一部有理由、一部無理由，依行政訴訟法第一百九十五條
第一項、第一百零四條，民事訴訟法第七十九條但書，判決如主文。
中    華    民    國      九十      年      十        月      廿四      日
                 臺 中 高 等 行 政 法 院   第 四 庭
                                審 判 長 法  官  沈  應  南
                                         法  官  許  金  釵
                                         法  官  許  武  峰
右正本證明與原本無異。
如不服本判決，應於判決送達後二十日內向本院提出上訴書狀，其未表明上訴理由者
，應於提起上訴後二十日內向本院提出上訴理由書（須依對造人數附具繕本）；如於
本判決宣示或公告後送達前提起上訴者，應於判決送達後二十日內補提上訴理由書（
須附繕本）。未表明上訴理由者，逕以裁定駁回。
提起上訴應預繳送達用雙掛號郵票拾份(每份三十四元)。
中    華    民    國      九十      年      十        月      廿四      日
                                         法院書記官  詹靜宜


司法院資訊處製作；財團法人民間司法改革基金會備份。
